【裁判字號】    92,重訴,42
【裁判日期】    921013
【裁判案由】    分割共有物
【裁判全文】
臺灣花蓮地方法院民事判決  九十二年度重訴字第四二號
    原      告  甲○○
    訴訟代理人  鍾年展律師
    複代理人    游明宏
    被      告  乙○○
右當事人間請求分割共有物事件，本院判決如左：
    主      文
兩造共有坐落於花蓮縣花蓮市○○段八四九地號土地，面積八七一平方公尺，應分割
如附圖所示，即Ａ部份分歸被告乙○○所有、乙部份分歸原告甲○○所有。
訴訟費用由原告負擔四分之三，餘由被告負擔。
    事      實
甲、原告方面：
  一、聲明：准就坐落花蓮縣花蓮市○○段八四九地號土地，以原物分割於兩造，分
      割方式如主文所示。
  二、陳述：坐落於花蓮縣花蓮市○○段八四九地號土地（下稱系爭土地），面積八
      七一平方公尺，為兩造共有，原告應有部份為四分之三，被告應有部分為四分
      之一，系爭土地地目雖登記為田地，但土地使用分區業編訂為住宅區，兩造就
      方割方式無法達成協議，請求裁判分割。
  三、證據：提出土地登記謄本及花蓮地政事務所複丈成果圖。
乙、被告方面：
  (一)被告陳德田、陳惠茹部份：
  一、聲明：駁回原告之訴。
  二、陳述：目前原告已將其所有之土地出售他人，同意依主文一所示之分割方案分
      割。
  (二)被告陳秋蘭部份：
  一、聲明：同意如主文一所示之分割方案分割。
    理      由
一、原告主張兩造共有系爭土地，每人各有權利四分之一，兩造曾洽談分割事宜，均
    未能達成協議等情，業據原告提出土地登記謄本、花蓮地政事務所複丈成果圖各
    一份為證，且為被告陳德田所不爭執。證人卓建和亦證稱：當初受全體共有人委
    託辦理系爭土地分割事宜，並請地政事務所人員複丈分割，但分割結果出來後，
    兩造談不攏，所以沒有辦理分割登記。
二、按各共有人得隨時請求分割共有物；分割之方法，不能協議決定者，法院得因任
    何共有人之聲請，命為下列之分割：一以原物分配於各共有人，二變賣共有物，
    以價金分配於各共有人，民法第八百二十三條第一項前段、第八百二十四條第二
    項分別定有明文。原告既為系爭土地之共有人，依法又無不能分割情事，兩造亦
    無不分割之約定，原告請求分割共有物，於法即屬有據。兩造就分割之方法既不
    能協議決定，本院即應依照民法第八百二十四條第二項之規定，以裁判之方法決
    定分割方式。
二、經查，系爭土地之地目為田，面積為二九四○點三二平方公尺，如以原物平均分
    配，分割後每人所有面積未達○點二五公頃，就分割之情形本受農業發展條例第
    十六條之限制，惟依同條第四款「本條例中華民國八十九年一月四日修正施行前
    之共有耕地，得分割為單獨所有」之規定，而原告及被告陳德田、陳惠茹係於八
    十六年五月九日，因繼承原因取得各四分之一之所有權，被告陳秋蘭係於八十八
    年五月十四日，因繼承取得四分之一所有權，其等之共有關係早於前揭條例修正
    施行前即已存在，自得准予分割。
三、本院參酌系爭土地為田地，其四周土地亦均為田地，系爭土地雖僅其中一邊面臨
    道路，但依花蓮地政事務所複丈成果圖之分割方式，平均分割為四等份，面積各
    為七三五點○八平方公尺（如附圖所示之複丈成果圖），每塊土地之價格不因之
    受影響，業據兩造陳明在卷，並均陳明同意如附圖所示甲部份分歸被告陳惠茹所
    有、乙部份分歸被告陳秋蘭所有、丙部份分歸原告所有、丁部份分歸被告陳德田
    所有，在考量兩造意願及兩造分得之土地價值既相當，認依兩造同意之分割方案
    分割為適當公平。從而，原告請求依照兩造各人各四分之一之比例分割系爭土地
    ，為有理由，本院並判決如主文第一項所示。
四、按分割共有物之訴，核其性質，兩造本可互換地位，原告提起本訴於法雖屬有據
    ，然被告之應訴乃法律規定所不得不然，故認本件訴訟費用應以兩造就系爭土地
    之應有部份各自負擔，始屬公平。
五、據上論結，原告之訴為有理由，依民事訴訟法第八十條之一、第八十五條第一項
    前段，判決如主文。
中      華      民      國    九十二    年      十      月      十三    日
~B法      官  李世華
右正本證明與原本無異。
如對本判決不服，應於送達後二十日內，向本院提出上訴狀。（應抄附繕本）
~B法院書記官  陳賜福
中      華      民      國    九十二    年      十      月      十三    日


司法院資訊處製作；財團法人民間司法改革基金會備份。
